最高法院刑事判決　　　　　　　　　　　　　　　八十八年度台上字第三一四六號
　　上　訴　人　甲○○
右上訴人因偽造文書案件，不服台灣高等法院中華民國八十六年三月十三日第二審更
審判決（八十五年度上更(一)字第一一四七號，起訴案號：台灣板橋地方法院檢察署八
十二年度偵字第二○九八四號），提起上訴，本院判決如左：
    主  文
原判決撤銷，發回台灣高等法院。
    理  由
本件原判決認定上訴人甲○○與另案之陳銅遠合夥經營順記小客車租賃有限公司（下
稱順記公司）、宏通小客車租賃有限公司（設台北縣新莊市○○路一四四巷七之一號
二樓，下稱宏通公司）、天相小客車租賃有限公司（設台北縣永和市○○路二十號一
樓，下稱天相公司）。因陳合成欲靠行天相及宏通公司出租小客車，上訴人及陳銅遠
二人竟共同基於概括之犯意聯絡，先後於民國八十年五月七日、六月四日、六月十八
日、六月二十一日及同年七月一日在上址宏通及天相公司，於同時地以偽造吳照子、
張乾惠、薛淮濃、王永坤、黃燕雲、王季霖之簽名及蓋用委由不知情之成年人於不詳
時地偽刻之吳照子、薛淮濃、王永坤、黃燕雲、王季霖印章於各汽車買賣契約書保證
人、對保人欄，及用以支付車款之順記公司支票背面之方式（詳如原判決附表所示）
，偽造汽車買賣契約書及支票背書，並依序持向進輪貿易股份有限公司（下稱進輪公
司）以附條件買賣方式購買車牌號碼000－0000、000－0000、000
－0000、000－0000、000－0000、000－0000號之起亞牌
自用小客車，足生損害於進輪公司及各該名義人，嗣於八十年十二月十日，前開支票
經拒絕往來，進輪公司催款無著始被查悉等情。因而維持第一審論處上訴人共同連續
行使偽造私文書，足以生損害於他人罪刑之判決，駁回上訴人在第二審之上訴，固非
無見。
惟查：(一)、有罪判決書之事實一欄，為判斷其適用法令當否之準據，法院應將依職權
認定與論罪科刑有關之事實，翔實記載，然後於理由內逐一說明其憑以認定之證據，
並使事實認定與理由說明，互相適合，方為合法。倘若事實認定與理由說明，不相一
致，或事實或理由欄內之記載，前後齟齬，按諸刑事訴訟法第三百七十九條第十四款
後段規定，均屬判決理由矛盾，當然為違背法令。原判決引用第一審判決書事實之記
載，認定上訴人與陳銅遠共同偽造汽車買賣契約書及支票背書，持向進輪公司以附條
件買賣方式購買車牌號碼000－0000、000－0000、000－0000
、000－0000、000－0000、000－0000號之自用小客車一節，
就車牌號碼000－0000自用小客車部分，與原判決附表編號二所載購買之00
0－0000號自用小客車部分不符，此部分事實之記載前後齟齬，難謂無判決理由
矛盾之違法。又本件關於如原判決附表所示六輛自用小客車之契約書中，買賣部分係
真實，為上訴人所不否認，所爭執者為該契約內關於前揭連帶保證部分（性質上為連
帶保證契約）是否為上訴人與陳銅遠所偽造。原判決事實欄內就此部分未為明確之認
定記載，僅記載為「偽造汽車買賣契約書」，尚不足為適用法令之依據。(二)、科刑判
決所認定之事實，與所採用之證據不相適合者，即屬證據上之理由矛盾。卷查上訴人
於八十二年十二月十六日檢察官偵查時，並未供承吳照子、王永坤之（個人）資料，
係伊所提出，有該筆錄可稽（見偵查卷第八十六頁），原判決引用第一審判決理由一
之記載謂吳照子、王永坤之資料係上訴人所提出，業經上訴人於該次偵訊中供承不諱
云云，而採為上訴人不利之證據，核與該筆錄之記載及證人張仁德於原審證稱對保時
第一張契約王永坤有到場，吳照子之身分證資料及第六張契約王永坤之身分證資料是
陳銅遠提供記載云云（見偵查卷第八十六頁、原審上更(一)字卷第五十二頁正面）之卷
內資料不盡相符，非無證據上理由矛盾之可議。(三)、審理事實之法院，本乎發見實質
的真實之本旨，對於案內一切與罪名之成否、論罪科刑有關之證據，除認為不必要者
外，均應詳為調查，然後基於調查所得之心證，以為判斷之基礎。故證據雖已調查，
若尚有其他必要部分並未調查，即與證據未經調查無異，如遽行判決，仍難謂無刑事
訴訟法第三百七十九條第十款規定所稱應於審判期日調查之證據，而未予調查之違法
。證人張仁德曾於原審證稱對保時吳照子可能是身體不好，「他們」帶回契約書代為
處理等語（見原審上更(一)字卷第五十二頁背面）。所稱「他們」究竟是否包括上訴人
或指何人？原審未進一步予以調查釐清，遽為上訴人不利之認定，尚嫌速斷。又依卷
附買賣000－0000號自用小客車之契約書影本所示，張乾惠並非該契約之連帶
保證人（即連帶保證人欄無張乾惠之記載），則在該契約對保欄內所書吳照子（連帶
保證人之一）姓名旁載有「張乾惠」三字，究竟代表何意？是否屬簽名之署押性質？
此與認定上訴人就該部分是否應負刑責之判斷至有關係，原審未予究明，即為此部分
不利於上訴人之判決，難謂無應於審判期日調查之證據，而未予調查之違法。上訴意
旨，指摘原判決不當，尚非全無理由，應認仍有撤銷發回更審之原因。至原判決引用
第一審判決所載關於不另諭知上訴人無罪部分，基於審判不可分之原則，併予發回。
據上論結，應依刑事訴訟法第三百九十七條、第四百零一條，判決如主文。
中      華      民      國    八十八    年      六      月     十七     日
                              最高法院刑事第五庭
                                  審判長法官  董  明  霈
                                        法官  丁  錦  清
                                        法官  賴  忠  星
                                        法官  林  茂  雄
                                        法官  王  居  財
      右正本證明與原本無異
                                              書  記  官
中      華      民      國    八十八    年      六      月    二十五    日
